臺灣高雄地方法院刑事判決　　　　　　　　　　　　九十二年度易字第二一八一號
　　公　訴　人　臺灣高雄地方法院檢察署檢察官
　　被　　　告　己○○
　　　　　　　　丁○○
右列被告等因詐欺案件，經檢察官提起公訴（九十二年度偵緝字第一七二五號、九十
二年度偵緝字第一七二六號），被告於本院準備程序中為有罪之陳述，經合議庭裁定
由受命法官依簡式審判程序獨任審理，本院判決如左：
    主  文
己○○共同連續行使偽造私文書，足以生損害於他人，處有期徒刑拾月。緩刑伍年。
丁○○共同連續行使偽造私文書，足以生損害於他人，處有期徒刑捌月。緩刑伍年。
    事  實
一、己○○及丁○○夫妻二人，因從事生意需要本錢，乃於民國八十八年中旬左右尋
    覓合會會員，伺於招得相當會員數後，即由己○○自任會首，並另以己○○及其
    夫妻二人之女洪惠真（即洪阿貞，已另為不起訴處分）之名義分別加入二會會員
    。先後召集每會新台幣（下同）二萬元之合會，採內標制，會期自八十八年五月
    五日起至九十一年六月二十日止，每月五日開標，每逢六月、十月、二月，各加
    標一次，連同會首會員，共計四十九會（本合會下簡稱甲會）；及每會二萬元之
    合會，採內標制，會期八十九年六月二十日起至九十二年二月二十日止，每月五
    日開標，每逢四月、八月、十二月之二十日，各加標一次，連同會員會首，原計
    四十一會，惟因八十九年八月五日未開標，故實際會數為四十會（本互助會下簡
    稱乙會）。前開二合會原皆運作正常，詎部分已得標會員無力續繳會款，甚至離
    去無蹤，己○○及丁○○二人竟為求避免倒會，遂共同基於意圖為自己不法所有
    之概括犯意，由己○○先後於如附表所列「冒標日期」，冒用附表所列「遭冒標
    會員」之名，於標單上填載被冒標人之姓名及競標金額（僅於其上記載如附表所
    列之遭冒標會員之姓名及該次標息，未載明標單二字），依一般民間合會之習慣
    ，表示該標單為各競標者之投標單而向各合會會員行使，再由己○○或丁○○主
    持開標決標，並宣告由渠等二人所冒標之會員得標，分別致甲、乙兩會活會會員
    （不包括己○○除會首身份以外，另行參加為會員之部分）及甲、乙兩會被冒標
    之活會會員陷於錯誤，而陸續交付如附表所示當期應繳納之會款予己○○或丁○
    ○，足以生損害於上開會員。甲會因而詐得活會會員及遭冒名會員會款共計一百
    九十九萬三千七百元，乙會因而詐得活會會員及遭冒名會員會款共計二百四十二
    萬五千三百元。（歷次詐得會款及計算式詳如附表所示，起訴書誤載甲會詐得金
    額為三百七十八萬四千五百元，誤載乙會詐得金額為一百七十九萬二千八百元）
    。嗣因兩合會活會會員逐漸減少，其二人自知無法再行掩飾，於九十年九月三十
    日逃逸不知去向，相關會員遍尋不著驚覺受騙，遂於九十年十二月七日向臺灣高
    雄地方法院檢察署具狀提出告訴，後經該署通緝其二人到案，始查知上情。
二、案經巳○○、甲○○、丑○○、寅○○、壬○○、癸○○、蘇珠鳳、庚○○、子
    ○○、辛○○、乙○○、戊○○、辰○○、丙○○等人訴請臺灣高雄地方法院檢
    察署檢察官偵查起訴。
    理  由
一、右揭犯罪事實，業據被告己○○及丁○○二人於本院審理時坦承不諱，並有告訴
    人巳○○、甲○○、丑○○、寅○○、壬○○、癸○○、蘇珠鳳、庚○○、子○
    ○、辛○○、乙○○、戊○○、辰○○及丙○○等人於警偵訊中指述明確，復有
    丑○○所製作之甲會標會記錄、乙會標會記錄及和解書各一紙附卷可稽。甲會部
    分，會期自八十八年五月五日起至九十一年六月二十日止，每月五日開標，每逢
    六月、十月、二月，各加標一次，連同會首會員，共計四十九會；乙會部分，會
    期八十九年六月二十日起至九十二年二月二十日止，每月五日開標，每逢四月、
    八月、十二月之二十日，各加標一次，連同會首會員，經核共計原應屬四十一會
    ，始能符合前開乙會開標記錄所示之標期，惟因該會之八十九年八月五日當次並
    未開標，故而減少一次，連同會員會首實際標會次數共計四十會，業據被告二人
    及各告訴人呈明在卷。從而，本案事證已臻明確，被告二人犯行洵堪認定，應依
    法論科。
二、按民間互助會之標單，通常僅填寫一定之金額及姓名，如單從該記載內容上之形
    式觀之，殊無從瞭解其為何用意之證明，而必須依據習慣或特約，始足以表示該
    一定之金額即為標取會款之利息，該姓名即為標取會款之會員，故偽造該標單應
    認為係偽造刑法第二百二十條第一項以文書論之私文書。核被告二人所為，係共
    犯刑法第二百十六條、第二百二十條、第二百十條之行使偽造準私文書、第三百
    三十九條第一項之詐欺取財罪。被告偽造會員簽名及標金，係屬偽造準私文書已
    如前述，原起訴書就該部分之事實已經起訴，其漏列刑法第二百十六條、第二百
    二十條、第二百十條之行使偽造準私文書，業據公訴人於本院審理時補充敘明，
    本院自得以該罪名對之加以審理。被告二人共謀由被告己○○負責冒寫標單，二
    人並輪流主持開標決標及收取會款，分別有犯意聯絡及行為分擔，為共同正犯。
    其偽造如附表所示遭冒名之會員之簽名，屬偽造準私文書之部分行為；偽造準私
    文書後附加以持之行使，偽造之低度行為已為行使之高度行為吸收，均不另論罪
    。其二人多次行使偽造準私文書及詐欺取財行為，均時間緊接，方法相同，並分
    別觸犯同一構成要件，顯皆係基於概括犯意所為，均應依刑法第五十六條之規定
    論以連續犯，並加重其刑。其二人歷次行使偽造準私文書，同時向多名會員行詐
    ，使多數會員同時受害，為想像競合犯，應依刑法第五十五條之規定，從一重處
    斷。其二人以冒名之標單詐欺取財，所犯前開二罪間，有方法、結果之牽連關係
    ，應依刑法第五十五條之規定，從較重之行使偽造準私文書處斷。爰審酌被告二
    人冒活會會員之名，詐取相關會員如附表所示之金錢，事後並逃逸無蹤，本應從
    重量刑，惟衡諸渠等起會之初並無冒名擔任會員，並確有實際正常運作合會，嗣
    因部分得標會員不再繳交會款，無力續行合會，使致出此下策，且其等二人已於
    本院審理時自白坦承犯行，並與受害之告訴人達成和解而賠償，有相關告訴人到
    庭陳述明確及和解書一紙在卷足憑，顯見被告確有悔意等一切情狀，酌情量處如
    主文所示之刑，以資儆懲。另查被告二人均無前科，平日素行良好，有卷附臺灣
    高等法院全國前案記錄表一紙可查，其二人因一時失慮致罹刑典，本院認經此偵
    查、審判程序及刑之宣告後，應能之所警惕而無再犯之虞，因認前開所宣告之刑
    ，均以暫不執行為適當，分別各宣告緩刑五年，以啟自新。偽造之標單，為被告
    所有供犯罪所用之物；標單內遭冒標會員之偽冒簽名為刑法第二百十九條所定應
    沒收之物，惟該等標單均已經被告丟棄滅失，有被告二人供承在卷，爰不為沒收
    之諭知，附此敘明。
三、公訴意旨於起訴書附表二部分另以被告己○○於偵訊時之供述，認被告二人於九
    十年四月五日有冒會員「麗菊」之名以五千元得標，因認被告二人尚有此部分之
    犯行。惟被告己○○已於本院審理時更正供述，供稱：「起訴書所載九十年四月
    五日冒麗菊之名以五千元得標是不對的，應該是八十九年十月二十日冒柯金順之
    名以六千元得標」在卷。此外，復查無其他證據可資證明被告確有前開冒會員麗
    菊之名標會之犯行，本應為無罪之諭知，惟公訴人認被告二人此部分之犯行與其
    於詐欺犯行有連續犯之裁判上一罪關係，爰不另為無罪之諭知。
四、又本件被告所犯係死刑、無期徒刑、最輕本刑為三年以上有期徒刑以外之罪，其
    於準備程序中就被訴事實為有罪之陳述，經法官告知簡式審判程序之旨，並聽取
    公訴人、被告之意見後，本院認為適宜由受命法官獨任進行簡式審判程序，附予
    敘明。
據上論斷，應依刑事訴訟法第二百七十三條之一第一項、第二百九十九條第一項前段
、刑法第二十八條、第五十六條、第二百十六條、第二百二十條、第二百十條、第三
百三十九條、第五十五條、第七十四條第一款、罰金罰鍰提高標準條例第一條前段，
判決如主文。
本案經檢察官卯○○到庭執行職務。
中    華    民    國      九十三      年      一      月      十六      日
                                  臺灣高雄地方法院刑事第四庭
                                      法  官  林  勇  如
右正本證明與原本無異。
如不服本判決，應於判決送達後十日內，向本院提出上訴狀。
                                      書記官  許  雅  惠
中    華    民    國      九十三      年      一      月      十六      日
附錄論罪法條：
中華民國刑法第二百一十條
(偽造變造私文書罪)
偽造、變造私文書，足以生損害於公眾或他人者，處五年以下有期徒刑。
中華民國刑法第二百一十六條
(行使偽造變造或登載不實之文書罪)
行使第二百十條至第二百十五條之文書者，依偽造、變造文書或登載不實事項或使登
載不實事項之規定處斷。
中華民國刑法第二百二十條
在紙上或物品上之文字、符號、圖畫、照像，依習慣或特約，足以為表示其用意之證
明者，關於本章及本章以外各罪，以文書論。
錄音、錄影或電磁紀錄，藉機器或電腦之處理所顯示之聲音、影像或符號，足以為表
示其用意之證明者，亦同。
稱電磁紀錄，指以電子、磁性或其他無法以人之知覺直接認識之方式所製成之紀錄，
而供電腦處理之用者。
中華民國刑法第三百三十九條
(普通詐欺罪)
意圖為自己或第三人不法之所有，以詐術使人將本人或第三人之物交付者，處五年以
下有期徒刑、拘役或科或併科一千元以下罰金。
以前項方法得財產上不法之利益或使第三人得之者，亦同。
前二項之未遂犯罰之。
附表
┌──────────────────────────────────┐
│甲會：含會首會員部分，共計四十九會，會款新台幣二萬元，採內標式      │
├────┬──┬───────┬──┬───────┬────┬──┤
│冒標日期│冒標│內標會息/當期 │遭冒│詐得活會會員款│告訴人劉│備註│
│        │會期│應繳納會款    │標會│（會員會首期數│芳美製作│    │
│        │    │              │員  │-遭冒標之期數 │甲會開標│    │
│        │    │              │    │）*（會款-當次│紀錄之編│    │
│        │    │              │    │標息）+被告另 │號      │    │
│        │    │              │    │任會員，且尚為│        │    │
│        │    │              │    │活會之會員數* ││    │
│        │    │              │    │（會款-當次標 │        │    │
│        │    │              │    │息）＝當次詐欺│        │    │
│        │    │              │    │金額          │        │    │
├────┼──┼───────┼──┼───────┼────┼──┤
│890505  │17  │5600/14400    │陳素│（49-17）*1440│34      │    │
│        │    │              │珍  │0+1*14400-1*14│        │    │
│        │    │              │    │400＝460800   │        │    │
├────┼──┼───────┼──┼───────┼────┼──┤
│890620  │19  │6700/13300    │林慶│（49-19）*1330│37      │    │
│        │    │              │坤  │0+1*13300-1*13│        │    │
│        │    │              │    │300＝399000   │        │    │
├────┼──┼───────┼──┼───────┼────┼──┤
│891205  │25  │6000/14000    │彭靜│（49-25）*1400│38      │    │
│        │    │              │琪  │0+1*14000-1*14│        │    │
│        │    │              │    │000＝336000   │        │    │
├────┼──┼───────┼──┼───────┼────┼──┤
│900105  │27  │6100/13900    │郭坤│（49-27）*1390│13      │    │
│        │    │              │昆  │0+1*13900-1*13│        │    │
│        │    │              │    │900＝305800   │        │    │
├────┼──┼───────┼──┼───────┼────┼──┤
│900205  │28  │5900/14100    │蔡丁│（49-28）*1410│12      │    │
│        │    │              │財  │0+1*14100-1*14│        │    │
│        │    │              │    │100＝296100   │        │    │
├────┼──┼───────┼──┼───────┼────┼──┤
│900805  │36  │6000/14000    │林阿│（49-36）*1400│6       │被告│
│        │    │              │月  │0+1*14000＝196│        │洪榮│
│        │    │              │    │000           │        │語另│
│        │    │              ││              │        │任會│
│        │    │              │    │              │        │員部│
│        │    │              │    │              │        │分已│
│        │    │              │    │              │        │於90│
│        │    │              │    │              │        │0305│
│        │    │              │    │              │        │得標│
│        │    │              │    │              │        │，故│
│        │    │              │    │              │        │不再│
│        │    │              │    │              │        │扣除│
│        │    │              │    │              │        │    │
├────┴──┴───────┴──┴───────┴────┴──┤
│共計詐得金額：0000000元                                             │
└──────────────────────────────────┘
┌──────────────────────────────────┐
│乙會：含會首會員部分，共計四十會，會款新台幣二萬元，採內標式        │
├────┬──┬───────┬──┬───────┬────┬──┤
│冒標日期│冒標│內標會息/當期 │遭冒│詐得活會會員款│告訴人劉│備註│
│        │會期│應繳納會款    │標會│（會員會首期數│芳美製作│    │
│        │    │              │員  │-遭冒標之期數 │乙會開標│    │
│        │    │              │    │）*（會款-當次│紀錄之編│    │
│        │    │              │    │標息）+被告另 │號      │    │
│        │    │              │    │任會員，且尚為│        │    │
│        │    │              │    │活會之會員數* │        │    │
│        │    │              │    │（會款-當次標 │        │    │
│        │    │              │    │息）＝當次詐欺│        │    │
│        │    │              │    │金額          │        │    │
├────┼──┼───────┼──┼───────┼────┼──┤
│890720  │2   │5500/14500    │蔡丁│（40-2）*1450 │17      │    │
││    │              │財  │0+1*14500-1*14│        │    │
│        │    │              │    │500＝551000   │        │    │
├────┼──┼───────┼──┼───────┼────┼──┤
│890920  │4   │6200/13800    │金龍│（40-4）*1380 │40      │    │
│        │    │              │    │0+1*13800-1*13│        │    │
│        │    │              │    │800＝496800   │        │    │
├────┼──┼───────┼──┼───────┼────┼──┤
│900620  │15  │4700/15300    │郭文│（40-15）*1530│10      │    │
│        │    │              │男  │0+1*15300-1*15│        │    │
│        │    │              │    │300＝382500   │        │    │
├────┼──┼───────┼──┼───────┼────┼──┤
│900720  │16  │5000/15000    │阿春│（40-16）*1500│6       │    │
│        │    │              │    │0+1*15000-1*15│        │    │
│        │    │              │    │000＝360000   │        │    │
├────┼──┼───────┼──┼───────┼────┼──┤
│900805  │18  │4500/15500    │李麗│（40-18）*1550│26      │    │
│        │    │              │嬌  │0+1*15500-1*15│        │    │
│        │    │              │    │500＝341000   │        │    │
├────┼──┼───────┼──┼───────┼────┼──┤
│900920  │19  │6000/14000    │柯金│（40-19）*1400│5       │    │
│        │    │              │順  │0+1*14000+1*14│        │    │
│        │    │              │    │000＝294000   │        │    │
├────┴──┴───────┴──┴───────┴────┴──┤
│共計詐得金額：0000000元                                             │
└──────────────────────────────────┘
